【裁判字號】    92,上訴,1865
【裁判日期】    921030
【裁判案由】    偽造有價證券等
【裁判全文】
臺灣高等法院刑事判決                          九十二年度上訴字第一八六五號
    上  訴  人
    即 自訴 人  丁○○
    代  理  人  何春源律師
    被      告  丙○○原名蘇.
                乙○○原名陳.
    共      同
    指定辯護人  本院公設辯護人  甲○○
右上訴人因被告偽造有價證券等案件，不服臺灣臺北地方法院九十二年度自更(一)字第
一號，中華民國九十二年四月三十日第一審判決，提起上訴，本院判決如左：
    主  文
上訴駁回。
    理  由
一、自訴意旨略以：被告丙○○（原名蘇振明）、乙○○（原名陳素端）於八十二年
    五月間，蘇振明以陳素端名義，以新台幣（下同）一千八百萬元向自訴人購買乙
    級宏達營造有限公司所有牌照全部股權及業績，以便辦理升等後轉售圖利，被告
    二人明知其所交付之八十二年十二月一日到期，票號ＴＪ0000000，發票
    人張治宇，面額八百萬元，交給自訴人作保證之本票一紙，在自訴人於八十三年
    三月二十一日在台北市○○路○段一六二號七樓陳清秀律師事務所收受建住公司
    所簽發之三百零五萬元之支票時，已交付陳清秀律師，並由陳清秀律師以掛號寄
    給被告，被告二人因其向自訴人所購買之乙級宏達營造有限公司為升等為甲級事
    ，要求自訴人偽造不實之機械設備證明，自訴人因實際無此設備恐觸法網，不予
    配合，被告二人竟偷蓋自訴人原已交付被告之宏達營造有限公司之印章，偽造機
    械設備證明書，自行向桃園地方法院主任公證人王劍標行賄，由王劍標在偽造不
    實施工機械設備文書上為公證，供其變更升等之手續，自訴人知悉後，向台東縣
    調查局檢舉被告等違法，因而對自訴人心生怨恨。被告二人意圖使自訴人受刑事
    處罰，明知自訴人所交還之票據為本票，竟偽造發票人為某某有限公司林文豐（
    實際開戶人為郭永澤），付款人為彰化商業銀行松山分行，發票日為八十二年十
    二月一日，票號ＵＪ0000000號，帳號為０３─２７７３０─６─０號，
    面額八百萬元之支票，誣指係自訴人所偽造並交予陳清秀律師，而非交付原來之
    發票人張治宇所簽發票號ＴＪ0000000，八十二年十二月一日到期，面額
    八百萬元之本票，並自八十三年起，多次對自訴人提起告訴及自訴，且將上開偽
    造支票提出行使，致自訴人於第一審時，被判處有期徒刑三年二月，經上訴本院
    ，雖撤銷原判決，仍判處有期徒刑三年，經上訴最高法院將原判決撤銷發回本院
    更審，將原判決撤銷，並為自訴不受理之判決，經檢察官上訴後，再經最高法院
    將原判決撤銷發回台灣高等法院，幸經承審法官明察，將被指為自訴人偽造之該
    支票，及被告丙○○平日手寫之筆跡送交鑑定機關，鑑定結果證實該支票確為被
    告丙○○偽造，本件自訴人始受無罪之判決，被告二人於該支票鑑定為被告丙○
    ○之筆跡，自訴人受無罪判決後，仍向最高法院提起上訴，幸經最高法院將上訴
    駁回，自訴人始免牢獄之災，因認被告二人涉有偽造有價證券、行使偽造有價證
    券、誣告罪嫌。
二、本件上訴人即自訴人係自訴被告二人涉犯刑法偽造有價證券、行使偽造有價證券
    、誣告等罪嫌（見原審卷第四十七頁），是自訴狀所載：被告二人因其向自訴人
    所購買之乙級宏達營造有限公司為升等為甲級事，要求自訴人偽造不實之機械設
    備證明，自訴人因實際無此設備恐觸法網，不予配合，被告二人竟偷蓋自訴人原
    已交付被告之宏達營造有限公司之印章，偽造機械設備證明書，自行向台灣桃園
    地方法院主任公證人王劍標行賄，由王劍標在偽造不實施工機械設備文書上為公
    證，供其變更升等之手續等語。自僅係說明被告二人犯罪之動機，並非就此部分
    對被告二人提起自訴，合先敘明。
三、按犯罪之被害人得提起自訴，刑事訴訟法第三百十九條第一項固定有明文，惟此
    之被害人係指犯罪之直接被害人而言。而犯罪事實之一部提起自訴者，他部雖不
    得自訴，亦以得提起自訴論，但不得提起自訴部分係較重之罪，或其第一審屬於
    高等法院管轄，或第三百二十一條之情形者，不在此限，刑事訴訟法第三百十九
    條第二項亦定有明文。又不得提起自訴而提起者，應諭知不受理之判決，刑事訴
    訟法第三百三十四條定有明文；諭知不受理之判決得不經言詞辯論為之，且於自
    訴程序準用之，亦為刑事訴訟法第三百零七條、第三百四十三條所明定。
四、原審法院訊據被告二人均否認有何偽造有價證券、行使偽造有價證券、誣告犯行
    ，於原審一致辯稱：並未偽造有價證券，實係自訴人偽造有價證券，其等並未誣
    告等語。
五、經查：本件自訴人自訴偽造之支票，發票人為「某有限公司」（印文無法辨識有
    限公司名稱）、「林文豐」，支票實際開戶之人為郭永澤等情，有該偽造支票影
    本、台北市票據交換所九十年十一月九日（九十）北票字第六九五七號函（見原
    審八十九年自字第一０五八號卷第一冊第一五０頁）、彰化銀行松山分行九十年
    十一月十四日彰松山字第三四一三號函（見原審八十九年自字第一０五八號卷第
    一冊第一五六頁）附卷可稽，並未偽造自訴人名義簽發該支票，自訴人亦於原審
    自承未持有該偽造之支票（見原審八十九年自字第一０五八號卷第二冊第三五頁
    ），則該偽造支票之發票人既非自訴人，自訴人亦未曾持有該偽造之支票，即難
    認自訴人為本件偽造有價證券、行使偽造有價證券部分之直接被害人。又該支票
    於提出法院前固在金額欄、發票人欄蓋有「作廢」字樣，然均未在旁有何發票人
    之簽章，依票據法第十一條第三項之規定，對於該支票原先之記載並無影響，該
    「作廢」字樣之記載，不生票據上之效力，即該支票不因記載「作廢」而影響其
    效力，仍具有一定財產價值，亦不因此喪失其有價證券之性質。另依自訴意旨，
    被告二人係偽造該支票，並行使該偽造支票，用以對自訴人多次提起自訴及告訴
    ，因行使偽造有價證券之低度行為為偽造有價證券之高度行為所吸收（最高法院
    二十六年渝上第一五五號、四十三年台非字第四五號判例參照），偽造有價證券
    部分則與誣告部分有牽連犯裁判上一罪之關係，而自訴人並非本件偽造有價證券
    之直接被害人，不能提起該部分自訴，且刑法第二百零一條第一項之偽造有價證
    券罪之法定最重本刑為十年有期徒刑，較刑法第一百六十九條第一項之誣告罪之
    法定最重本刑為七年有期徒刑為重，揆諸上開說明，自訴人對於本件全部不得自
    訴，其不得提起自訴而提起。
六、原審依前揭規定，不經言詞辯論，逕為諭知不受理之判決，於法並無違誤。自訴
    人上訴意旨猶以：(一)如前揭自訴意旨所載，本案被告等均以「被告丁○○偽造支
    票發票人為某某公司、林文豐支票而行使」，自訴丁○○偽造有價證券，則被告
    等在該案中未偽造其等名義簽發支票，亦非偽造支票者，何以一、二、三審均受
    理並為實體判決？(二)依實務見解認為，偽造文書罪之直接被害人應不以文書真正
    名義人為限，茍因該項偽造、變造之文書足以蒙受損害者，即屬該罪之直接被害
    人，偽造有價證券之情形自應做相同之解釋，原判決認自訴人並非被害人，似有
    違誤。(三)自訴人曾因被告等堅稱自訴人執有偽造之有價證券而行使，被判有罪，
    何以非屬被害人？自訴人係執有被告所偽造之支票，屬犯罪之被害人，自可提自
    訴等情，指摘原判決不當。惟查：本案與自訴人被訴案件，因被告不同，犯罪事
    實亦不相同，是屬不同案件，二者毫無干涉，上訴人將之相提並論，自有未合；
    另支票為文義證券，票據上之權利義務，悉依票據記載之文字以為決定，茲上開
    偽造之支票，其發票人既非記載自訴人，自訴人亦未曾持有該偽造之支票，已如
    前述，即難認自訴人為本件偽造有價證券、行使偽造有價證券部分之直接被害人
    。綜上，上訴人指摘原判決不當，為無理由，應予駁回，並不經言詞辯論為之。
據上論斷，應依刑事訴訟法第三百六十八條、第三百七十二條，判決如主文。
中      華      民      國    九十二    年      十      月     三十     日
                              臺灣高等法院刑事第二十四庭
                                  審判長法  官  陳  貽  男
                                        法  官  徐  世  禎
                                        法  官  李  世  貴
右正本證明與原本無異。
如不服本判決應於收受送達後十日內向本院提出上訴書狀，其未敘述上訴之理由者並
得於提起上訴後十日內向本院補提理由書（均須按他造當事人之人數附繕本）。
                                        書記官  魏  汝  萍
中      華      民      國    九十二    年      十      月     三十     日


司法院資訊處製作；財團法人民間司法改革基金會備份。
